最　高　行　政　法　院　裁　定
                                     100年度裁字第2411號
抗  告  人　周立身
上列抗告人因與相對人財政部國有財產局臺灣北區辦事處間申租
公有土地事件，對於中華民國100年6月10日臺北高等行政法院10
0年度訴字第435號（移送管轄）裁定，提起抗告，本院裁定如下
︰
　　主  文
抗告駁回。
抗告訴訟費用由抗告人負擔。
　　理  由
一、按抗告法院認抗告為不合法或無理由者，應為駁回抗告之裁
    定。
二、原裁定駁回抗告人在原審之訴，其理由略以：行政機關代表
    國庫出售或出租公有財產，係基於準私人之地位所為之國庫
    行為，屬於私法行為，並非行使公權力對外發生法律效果之
    行政處分，為本院58年判字第270號、61年裁字第159號判例
    及司法院釋字第448號解釋所肯認。本件抗告人申請承租及
    承購系爭臺北市○○區○○段65-2地號國有土地，而該筆土
    地原為國防部軍事情報局列管忠義新村改建剩餘土地，管理
    機關為國防部總務局，嗣因軍方已無繼續公用需要，乃同意
    變更為非公用財產，騰空移交財政部國有財產局接管等事實
    ，為兩造所不爭執，參照前開行政機關代表國庫出售或出租
    公有財產，係基於準私人之地位所為之國庫行為，屬於私法
    行為，並非行使公權力對外發生法律效果之行政處分之說明
    ，本件相對人（行政機關）代表國庫出售或出租公有財產，
    如與抗告人（人民）發生爭執，核屬於民事訴訟範圍，應向
    普通法院訴請裁判，非屬行政爭訟範疇。另司法院釋字第54
    0號解釋係關於國民住宅條例所為之解釋，其雖於解釋理由
    敘及國民住宅條例有其行政目的，在未進入訂約程序前之申
    請承購、承租或貸款者，經主管機關認為依相關法規或行使
    裁量權之結果，不符合該當要件，而未能進入訂約程序者，
    因未成立任何私法關係，應提起行政爭訟。惟此係因國民住
    宅條例之行政目的，而由行政機關基於職權予以審核裁量，
    發生公法上之准駁效力。至本件則為兩造間單純之國有土地
    出租、讓售之爭執，與一般私人間之土地租賃、買賣之本質
    並無不同，並無何行使公權力關係，自難比附援引。又本件
    屬私權關係之爭執，為民事訴訟私法爭議範圍，故自應向普
    通法院訴請裁判，行政法院並無審判權，爰依行政訴訟法第
    12條之2第2項規定，將本件移送不動產所在地及抗告人住所
    地之管轄法院，即臺灣士林地方法院。
三、抗告意旨略謂：國有財產之處分，有政府機關單純基於私經
    濟關係（使用收益）所為者（國有財產法第42條第1項前段
    ），亦有係基於特殊公共目的所為者（國有財產法第42條第
    1項但書、第49條至第52條），不能謂只要是國有財產之處
    分，均與一般私人間之土地買賣、租賃本質相同。本件與單
    純私人間土地租賃、買賣之本質不同，與公益亦係相關，故
    有適用雙階理論之必要，關於相對人否准抗告人申租國有地
    之處分，應由行政法院審判。原裁定就抗告人上述主張，未
    附理由即將本件裁定移送，自有不備理由之違誤等語。
四、本院按：按「公法上之爭議，除法律別有規定外，得依本法
    提起行政訴訟。」「行政法院認其無受理訴訟權限者，應依
    職權以裁定將訴訟移送至有受理訴訟權限之管轄法院。數法
    院有管轄權而原告有指定者，移送至指定之法院。」行政訴
    訟法第2條、第12條之2第2項定有明文。又「行政機關代表
    國庫處分官產，係私法上契約行為，人民對此有所爭執，無
    論主張租用，抑或主張應由其優先承購，均應提起民事訴訟
    以求解決，不得藉行政爭訟程序請求救濟。」；「行政機關
    代表國庫處分官產，係私法上契約行為，人民對此有所爭執
    ，無論主張租用抑或主張應由其優先承購，均應提起民事訴
    訟以求解決，非行政官署所能逕行處斷。」本院58年判字第
    270號及59年判字第196號著有判例可資參照。再司法院釋字
    第448號解釋：「行政機關代表國庫出售或出租公有財產，
    並非行使公權力對外發生法律上效果之單方行政行為，即非
    行政處分，而屬私法上契約行為，當事人若對之爭執，自應
    循民事訴訟程序解決。」，並於理由書內指明前揭本院58年
    判字第270號意旨，在說明行政機關代表國庫出售或出租公
    有財產所發生之爭議，應由普通法院審判，符合現行法律劃
    分審判權之規定，無損於人民訴訟權之行使，與憲法並無牴
    觸。故行政機關代表國庫出售或出租公有財產，如與人民發
    生爭執，則屬於民事訴訟範圍，應向普通法院訴請裁判，非
    屬行政爭訟範疇。本件原裁定業已敘明相對人拒絕抗告人承
    租及承購系爭土地所生爭議，為行政機關代表國庫出租公有
    財產之私法關係所生之爭執，屬行政機關因國庫行政行為而
    與人民發生私權關係之爭執，為民事訴訟範圍，自應向普通
    法院訴請裁判，非屬行政爭訟事項。抗告意旨援引本院96年
    度裁字第1837號關於審判權劃分所持見解，及國有財產法第
    42條等規定意旨，主張國有財產法關於非公用財產類之不動
    產出租、讓售等行為，並非均係單純基於經濟上目的而已，
    尚有基於特殊公共目的所為者，關於與公益有關部分之租售
    准否爭議，行政法院自具有審判權云云。惟國有財產法第42
    條規定非公用財產類之不動產出租方式，及出租要件；同法
    第49條至52條之2，則係關於該類不動產之讓售要件，均係
    決定租售非公用財產類不動產之處理依據，非謂國家之租售
    行為具有何等行政目的，此就國有財產所為之使用、收益，
    也僅是國庫資源之充裕，與一般私經濟行為之獲益結果並無
    不同。較之政府興建國民住宅乃國家為安定國民生活及增進
    社會福祉，負有統籌興建、管理國民住宅、推行社會福利並
    照顧收入較低國民生活之行政目的，則顯有不同。再同法第
    44條規定遇有一定情形時，得解約收回不動產，係基於國有
    財產之性質有別於一般私有財產，為達國家有效運用國有不
    動產之目的，人民之承租權較之普通私法契約受有較多之制
    約，惟同法第1條明定「國有財產之取得、保管、使用、收
    益及處分，依本法之規定；本法未規定者，適用其他法律。
    」，即明定國有財產法之特別法地位，關於國家財產之處分
    、用益，優先於其他法律而為適用，自難以同法第44條有相
    異於民法、土地法等租賃篇章之解約規定，即指國有不動產
    之出租行為係屬公權力行政。故抗告意旨認本件應適用雙階
    理論，對抗告人與相對人間未簽約前，所發生之爭議，認屬
    公法之爭議，自無可採。至抗告意旨認若將本件移送民事法
    院審理，行政機關將以契約自由原則抗辯，其結果等同人民
    無救濟管道，尚與本件裁判結果無涉。原裁定就抗告人申請
    承租及承購系爭國有土地，所生之爭議，均認屬民事事件，
    而以裁定移送至有管轄權之臺灣士林地方法院，並無不合。
    抗告人所爭執者，核屬其一己主觀之見，難認有理由，應予
    駁回。
五、據上論結，本件抗告為無理由。依行政訴訟法第104條、民
    事訴訟法第95條、第78條，裁定如主文。
中　　華　　民　　國　　100　 年　　9　　 月　　29　　日
                    最高行政法院第二庭
                        審判長法官　劉　鑫　楨
                              法官　姜　素　娥
                              法官　吳　慧　娟
                              法官　許　瑞　助
                              法官　李　玉　卿

以  上  正  本  證  明  與  原  本  無  異
中　　華　　民　　國　　100　 年　　9　　 月　　30　　日
　　　　　　　　　　　　　　　書記官　吳　玫　瑩